臺灣臺中地方法院民事判決　94年度訴字第1040號
原　　　告　乙　○
訴訟代理人　朱元宏律師
　　　　　　蘇哲科律師
　　　　　　郭瑋萍律師
被　　　告　丁○○
　　　　　　丙○○
共　　　同
訴訟代理人　潘宏坤律師
複 代 理人　陳金村律師
上列當事人間請求房地所有權移轉登記事件，本院於民國94年11
月25日言詞辯論終結，判決如下：
    主      文
原告之訴駁回。
訴訟費用由原告負擔。
    事實及理由
一、按因不動產之物權或其分割或經界涉訟者，專屬不動產所在
    地之法院管轄，民事訴訟法第10條第1項定有明文。本件原
    告係請求被告2人就坐落台中縣大甲鎮○○段482地號土地，
    面積407.70平方公尺，應有部分全部，及其上125建號即門
    牌號碼台中縣大甲鎮○○路○段633號建物之所有權辦理移轉
    登記，核屬因不動產之物權而涉訟，揆諸上開說明，本院自
    有管轄權，先予敘明。
二、原告起訴主張：緣原告與被告丙○○、丁○○2人於民國94
    年1月5日訂立不動產買賣契約書，約定由原告以新台幣（下
    同）3,260,000元，買受被告共有坐落台中縣大甲鎮○○段
    482地號土地，面積407.70平方公尺，權利範圍全部，及其
    上125建號即門牌號碼台中縣大甲鎮○○路○段633號之建物
    。然原告給付簽約金1,000,000元後，嗣依約於94年1月20日
    欲給付完稅款1,000,000元現金時，被告竟拒絕收受並拒絕
    辦理系爭不動產之過戶手續，原告屢次向被告表示願給付其
    餘買賣價金，請求被告履行契約辦理系爭不動產所有權移轉
    登記，然被告均置之不理，為此依兩造所訂買賣契約及民法
    第348條第1項之法律關係，訴請被告將系爭不動產之所有權
    移轉登記予原告，並聲明：被告應將坐落台中縣大甲鎮○○
    段482地號土地，面積407.70平方公尺，權利範圍全部，及
    其上建號125即門牌號碼台中縣大甲鎮○○路○段633號建物
    之所有權移轉登記予原告。
三、被告則以：被告2人將名下共有台中縣大甲鎮○○段481、48
     2、482之1地號土地及其上建物，委託訴外人即寶田好房屋
    仲介有限公司（下稱寶田公司）代為銷售，並於93年11月29
    日與訴外人寶田公司之法定代理人甲○○分別簽立兩份委任
    代理銷售契約，其中系爭482地號及其上建物之委託銷售總
    價為11,300,000元；系爭481、482之1地號2筆土地則為18,6
    00,000元，合計為29,900,000元。嗣於93年12月9日，訴外
    人舒飾公司之法定代理人戊○○與寶田公司簽定斡旋金契約
    ，表明願以24,300,000元購買系爭481、482之1地號兩筆土
    地（每坪約85,000元），且已交付訂金。詎訴外人甲○○刻
    意隱瞞已收舒飾公司訂金之事實，反向被告訛稱系爭3筆土
    地（含建物）29,900,000元之委託價太高，無法順利售出，
    要求被告降價，被告誤信為真，乃同意降低系爭3筆土地（
    含建物）之總價為27,600,000元（比原來委託價格少2,300,
     000元），並於94年1月2日與寶田公司再簽定一份27,600,0
     00元之委任代理銷售契約。訴外人甲○○見有機可乘，乃
    向被告偽稱有1買主欲購買系爭3筆土地（含建物），要求被
    告於94年1月5日前來台中簽約，當日訴外人甲○○則設計由
    原告擔任買方人頭，詐騙被告先以3,260,000元與原告簽訂
    系爭482地號土地及其上建物之買賣契約（每坪約26,000元
    ，由訴外人己○○代書辦理簽約事宜），而後再帶被告至另
    代書處與訴外人舒飾公司簽訂系爭481、482之1地號土地24,
    300,000元之買賣契約，其目的乃在以3,260,000元之低價取
    得482地號土地及其上建物，再出售以賺取巨額差價。事後
    經訴外人戊○○告知其早與寶田公司簽定上開斡旋金契約乙
    事，被告始知訴外人甲○○詐欺之情事，而原告與訴外人甲○○為甥舅關係，對訴外人甲○○上開詐欺行為，顯有共同
    詐欺或可得而知之情事，被告係受詐欺始與原告簽訂系爭買
    賣契約，嗣於法定除斥期間內，已依民法第92條為撤銷之意
    思示，則原告與被告間之系爭買賣契約已歸於無效，原告依
    買賣契約之法律關係提起本件訴訟，要求辦理系爭房地之移
    轉登記，顯無理由等語，資為抗辯，並聲明：如主文所示。
三、兩造依民事訴訟法第270條之1第1項第3款之規定整理不爭執
    事項，並協議簡化爭點如下，本院並以不爭執之事實為本判
    決之基礎：
  (一)兩造不爭執之事實：
  1.被告欲出售其所有坐落台中縣大甲鎮○○段481、482、482
    之1地號土地及其上建號125即門牌號碼台中縣大甲鎮○○路
    ○段633號建物，乃於93年11月29日由被告丁○○與訴外人寶
    田公司簽訂2份「委任代理銷售契約書」，其中就系爭482地
    號土地及建號125建物以總價11,300,000元委託銷售，另系
    爭481、482之1地號土地則以總價1,860,000元委託銷售（前
    開不動產委託銷售總價為29,900,000元）。其後於94年1月2
    日，被告丁○○、丙○○又與寶田公司再簽訂1「委任代理
    銷售契約書」，將前開不動產全部以總價27,600,000元委託
    銷售，但另約定「賣方須鑑界點交於買方。租約於過戶完成
    同時移轉於買方租賃所有權。甲方同意給付乙方服務報酬為
    委任總價款溢價部分歸乙方。租賃若需排除，由乙方排除負
    責點交買方。於中華民國93年11月29日簽立之房地產委任銷
    售契約書作廢。」
  2.訴外人舒飾公司之法定代理人戊○○於93年12月9日與寶田
    公司簽訂斡旋金契約，約定就系爭481、482之1地號土地，
    願以每坪85,000元之代價購買。
  3.兩造於94年1月5日簽訂買賣契約，約定由被告將坐落台中縣
    大甲鎮○○段482地號土地及其上建號125即門牌號碼台中縣
    大甲鎮○○路○段633號建物，以3,260,000元之代價出售予
    原告，並約定系爭契約「‧‧‧需俟同段481、482之1地號
    之買賣契約簽定始生效力，否則雙方同意無條件解除本契約
    ‧‧‧買賣標的物占用鄰地之地上建物拆遷費用及承租搬遷
    、解除租賃等問題由買方（即原告）自行處理‧‧‧本買賣
    契約尾款之交付應配合鄰地同段481、482之1地號之買賣契
    約進行，俟塗銷原抵押權後雙方會同代書至銀行交付尾款」
    ，原告依約即於簽約當時給付簽約金1,000,000元，然原告
    於94年1月20日欲依約再給付1,000,000元時為被告所拒收。
  4.被告另於94年1月5日與訴外人舒飾公司簽訂不動產買賣契約
    書，將系爭481、482之1地號土地以總價24,300,000元出售
    予舒飾公司，並約定「本件買賣地上物（鐵架造）房屋，仲
    介公司寶田好房屋甲○○先生負責拆除點交給甲方（即舒飾
    公司）。‧‧‧本件買賣地上物現乙方出租給第三者，寶田
    好房屋甲○○負責遷移並拆除交地，費用由寶田好房屋負責
    ，包括鑑界費。」。
  5.系爭台中縣大甲鎮○○路○段633號建物被告於93年4月27日
    與訴外人陳東仁簽訂1租賃契約，租賃期間自93年6月1日起
    至98年6月1日止，租金每月40,000元。
  6.本件第2期買賣價金1,000,000元原告已提存於本院（本院94
    年度存字第3056號）
  (二)本件之爭點：
  1.被告是否係受第三人甲○○之詐欺始與原告簽訂系爭契約？
    原告就此詐欺事實是否明知其事實或可得而知？
  2.被告若知訴外人舒飾公司之法定代理人唐萬信於93年12月9
    日已與寶田公司簽訂斡旋金契約，約定就系爭481、482之1
    地號土地，願以每坪85,000元之代價購買乙節，是否即不與
    原告簽訂系爭契約？此不知是否為民法第88條第1項所稱之
    錯誤？或僅係動機錯誤？
四、按因被詐欺或被脅迫而為意思表示者，表意人得撤銷其意思
    表示。但詐欺係由第三人所為者，以相對人明知其事實或可
    得而知者為限，始得撤銷之。民法第92條第1項定有明文。
    又民法上所謂詐欺云者，係謂欲相對人陷於錯誤，故意示以
    不實之事，令其因錯誤而為意思之表示。最高法院18年上字
    第371號判例意旨足資參照。且詐欺行為，得為作為（指虛
    偽之陳述）與不作為（須有作為之義務）。次按，法律行為
    經撤銷者，視為自始無效。民法第114條第1項亦定有明文。
    是以，本件之審理重點厥為第三人甲○○有無詐欺被告簽約
    行為？原告對第三人甲○○之詐欺事實，是否明知或可得而
    知？經查：
  (一)第三人甲○○是否有詐欺情事：
  1.被告業於93年11月29日與甲○○分別簽立兩份委任代理銷售
    契約，其中系爭482地號及其上建物之委託銷售總價為11,30
     0,000元；系爭481、482之1地號2筆土地為18,600,000元，
    則表示就系爭482地號及其上建物，只要買主出價高於11,30
    0,000元；系爭481、482之1地號2筆土地，只要買主出價高
    於18,600,000元，被告即願意出售無疑。且上開委任代理銷
    售契約書第6條定有：「乙方（即受委任人寶田公司）應隨
    時向甲方（即被告）報告業務處理狀況」，因此，委託銷售
    期間，若有買主出價高於上開價格，甲○○依約即負有告知
    義務，以促成交易甚明。而於93年12月9日，戊○○與寶田
    公司簽定斡旋金契約，表明願以24,300,000元購買系爭481
    、4 82之1地號兩筆土地，且已交付訂金等情，業據甲○○
    於本院準備程序中自承在卷（見本院卷第158頁），則戊○○之出價顯高於18,600,000元甚多，衡情，被告若知情，當
    會欣然接受而立即與戊○○簽約，此時甲○○本應依約告知
    被告上情，即可達成該筆交易，惟依甲○○於本院準備程序
    中證述：「收到斡旋金我也跟地主說有人出價2千多萬要買
    系爭3筆土地」、「（問：94年1月5日簽約當天有無告訴地
    主要買另外2筆土地的買主，已經有付斡旋金？）沒有跟地
    主講過」等語（見本院卷第158至160頁），足認甲○○並未
    告知被告93年12月9日已收取戊○○斡旋金乙事，甚而向被
    告偽稱有人出價2千餘萬元欲購買3筆土地云云，使被告誤認
    原委託銷售價額未能成功出售系爭土地甚明。嗣被告竟於94
    年1月2日再與寶田公司簽定上開3筆土地（含建物）27,600,
    000元之委託代理銷售契約，益徵被告確實不知戊○○交付
    斡旋金乙事，否則，系爭481、482之1地號2筆土地於93年12
    月9日即可高價成交，被告焉有可能不同意高價出售獲利，
    反於94年1月2日降總價2,300,000元求售？就此足認被告所
    辯94年1月2日甲○○向其詐稱售價太高難以成交，要求被告
    降價，使其陷於錯誤，而另簽訂27,600,000元之委任代理銷
    售契約等語，足堪採信。以此推論，被告茍知悉戊○○已交
    付斡旋金願以24,300,000元購買系爭481、482之1地號土地
    乙事，自不可能降低委託價為27,600,000元，則亦無於94年
    1月5日與原告簽訂系爭3,260,000元買賣契約之可能，故被
    告辯稱乃受甲○○之詐欺而與原告簽訂系爭買賣契約等語，
    尚非無據。原告雖主張系爭3,260,000元之買賣契約，當日
    係經被告同意而為，並無何詐欺情事云云，然被告係遭甲○○之詐欺，誤信原訂之29,900,000元售價過高無法成交，始
    會同意降價出售，已如前述，是以，原告上開主張，並不足
    採。又原告雖主張：戊○○出價係以租賃權由賣方排除為前
    提，被告既不願意負責排除租賃，戊○○不可能以24,300,0
    00元之價格購買系爭土地云云，惟甲○○既未知被告斡旋金
    乙事，被告自不可能對該筆交易表示意見，且93年11月29日
    之銷售契約亦未明訂被告不負責排除租賃權之問題，則原告
    所述，即無可憑採。
  2.再觀諸93年11月29日之委任代理銷售契約，委託銷售總價為
    29,900,000元，並約定被告應給付報酬為「委任總價款之百
    分之5」；而94年1月2日之委任代理銷售契約，委託銷售總
    價為27,600,000元，且約定被告應給付報酬為「委任總價款
    溢價部分歸乙方（即寶田公司）」，同時約定由寶田公司代
    為排除租賃之情事，復參酌戊○○於93年12月9日已出價2,4
    30萬元欲購買系爭481、482之1土地之事實，則系爭482地號
    土地（含建物），只須以高於3,300,000元之價格出售，即
    可獲取利益。且依戊○○證述系爭482地號土地較近馬路，
    價值較高等語（見本院卷第72頁），此由該筆土地（含建物
    ）原先之委託銷售價高達11,300,000元，且據甲○○於同次
    準備程序中證述：「大約93年12月底時，曾以電話告知被告
    有人出700多萬元要買482地號土地，他說太便宜，他不要賣
    」等語（見本院卷第158頁），亦可知該筆土地之價值不可
    能在短短1個月左右之時間內，暴跌至300餘萬元。縱原告主
    張：其上有5年租賃契約存在，而影響其價值云云，然系爭4
    81、482之1土地亦同樣有租賃契約存在，系爭481、482之1
    土地依成交價24,300,000元計算，每坪之價值約85,000元，
    則系爭482號土地焉有每坪僅價值26,000元之理（以3,260,0
    00元成交價計算）？況系爭482號土地之租金，依甲○○證
    述：日後係歸買受人收取等語（見本院卷第159頁），更無
    價值暴跌之理由。是被告抗辯甲○○詐欺伊降價，再從系爭
    482號土地牟利等情，尚非虛妄。
  3.再查，依甲○○於同次準備程序中證述：「大概在93年12月
    左右我打電話跟原告說有1個不錯地點，但是該土地上有1個
    5 年的租賃存在，請他過來參考看看，原告就到我辦公室來
    找我，我帶他去看土地，我跟原告說地主有3筆土地委託我
    們一起出售，482號土地有租賃存在，所以買的人要負擔排
    除租賃的風險，我有跟原告說地主出的價錢大概是1000多萬
    ，但是如果經過我撮合大概300多萬就可以買到‧‧原告就
    問我說300多萬確定可以買到嗎，我跟原告說要另外2筆土地
    （481、482之1土地）一併出售成功，482地號土地才算出售
    成功‧‧看完土地當天原告跟我說他想要以3,200,000元左
    右購買系爭土地，我說這個價錢還差一點點，因為我當時心
    中知道地主委託系爭3筆土地價錢為27,600,000元，所以我
    知道482地號土地出價3,260,000元離委託價還差一點點，當
    時是因為我已經知道另外有人要買481、482之1土地，他出
    價24,300,000元，我當時有告訴原告有人要買另外2筆土地
    ，且出價24,300,000元，所以原告才把價錢提高為3,260,00
    0元，簽約之前我並沒有與地主講過原告要以3,260,000元購
    買系爭土地，一直到94年1月5日我們在約定的咖啡廳時，地
    主才知道原告要以3,260,000元購買系爭土地，地主就說不
    是1個人要買3筆土地嗎，怎麼原告只買1筆土地，我跟地主
    說我另外2筆土地是有另外1個人要買，我等一下再帶他過去
    簽約‧‧我有告訴地主另外2筆土地有人出24,300,000元購
    買，所以地主就同意以3,260,000元賣給原告」等語（見本
    院卷第155頁），足認被告辯稱：甲○○詐騙伊係1個買主欲
    購買3筆土地（含建物），因作帳關係須要分開簽約等情，
    尚非子虛。由此，甲○○茍無詐欺之意思，為何不於事前據
    實告知被告係2個買主之事實，反而迄至簽約當日始告知被
    告，並使被告倉促同意簽約？更可疑者，被告係於94年1月2
    日始同意將系爭3筆土地合併出售，並降價為27,600,000元
    ，何以甲○○於94年1月2日之前即能明確告知原告該價錢？
    且明確告知系爭482地號土地，須待481、482之1土地同時出
    售始生效？
  4.至甲○○所稱：系爭買賣契約第12條第5款約定「本買賣契
    約須俟同段481及482之1地號之買賣契約簽定始生效力，否
    則雙方同意無條件解除本契約」乙節，係伊主動要求代書加
    註云云，惟此業據證人即代書己○○於本院準備程序中證述
    ：「我主動建議雙方在契約上加註第12條第5款事項」等語
    （見本院卷第161頁），而證人己○○與本件買賣核無利害
    關係，其證言應較客觀可信，是甲○○擬以上開不實陳述，
    證明其無詐欺之情云云，自難採信。況縱認上開加註約定係
    甲○○所建議，亦無礙其詐欺之行為甚明。
  5.綜上，被告抗辯因甲○○之詐欺行為，致其陷於錯誤，始簽
    訂系爭買賣契約之事實，應堪採信。
  (二)原告對第三人甲○○之詐欺事實，是否明知或可得而知？
  1.原告於本院準備程序中陳稱：「我在93年10月中旬白天左右
    我去我姐姐（即甲○○之媽媽）家時，遇到甲○○，我主動
    找證人甲○○，跟他說我兒子要找地點開修配廠，請其幫我
    注意有無適合的地點‧‧‧後來到93年12月時中、下旬左右
    （正確日期忘記了，約在94年1月5日簽約前半個月左右）甲○○打電話告訴我他已找到1個地點，請我去看看適不適合
    ，我接到電話後隔天我就自己去該地點看（系爭482號土地
    ）看，看完之後我認為地點合適，當時甲○○並沒有告訴我
    價格，看完地點後，我去甲○○辦公室找他，跟他說該地點
    可以，我問甲○○價錢，他告訴我說地主可能要賣3、4百萬
    元‧‧‧甲○○就問我的意思是要用多少錢買，我就跟他說
    大約3,100,000元左右我可以接受，甲○○當天就跟我說3,1
    00,000元可能談不成，叫我再添一點，我就跟他說3,200,00
    0元還可以接受，然後我就回家了，過了幾天，我又去甲○○辦公室找他，甲○○就跟我說3,260,000元我可否接受，
    我說好」、「（問：到簽約前看過幾次系爭土地？）除第1
    次外，後來我自己又去看過1次系爭土地，甲○○沒有陪我
    去看過系爭土地」、「簽約（1月5日）前10幾天，甲○○有
   跟我說過我買的土地的買賣契約，要等到481、482之1號土地
    出售成功才生效」、「甲○○沒有提及另外2筆土地的買主
    是誰及價格」、「我不知道地主原本預定出售482號土地的
    價格，我有問過甲○○系爭482號土地地主出價多少，甲○○有跟我表示約3、4百萬元左右，我也沒有跟甲○○要求他
    出示與地主簽訂之仲介契約給我看」、「在我第1次看完土
    地後約2、3天左右（即簽約前約10天左右）某天晚上我去甲○○辦公室，甲○○拿系爭土地謄本影印本給我看，該資料
    上系爭土地有設定抵押權，看完之後我就還給甲○○，直到
    簽約之前我就只有看過該次土地謄本資料」等語（見本院卷
    第150至154頁），與甲○○證述：「大約是在93年10月左右
    ‧‧原告去我的辦公室找我，跟我說他想要找1個可以做汽
    車修配廠的地方」、「（問：簽約前你帶原告看過幾次系爭
    土地？）我只帶他去過1次，他自己有無去看過我不知道」
    、「1月5日簽約前，我不曾經拿系爭地地籍圖、土地謄本給
    原告看過，是到簽約後（時間忘記了）原告某日到我辦公室
    找我，我拿系爭土地地籍圖、土地謄本、建物謄本給原告看
    」等語（見本院卷第154、156、157頁）及甲○○前述(一)3.
    之證詞，就原告在何地告知甲○○欲購買土地、何時去看土
    地、甲○○有無陪同看土地、簽約前有無看過系爭土地資料
    、甲○○有無告知系爭482號土地之原來售價、有無告知另2
    筆土地有人出價24,300,000元、議價過程為何及何時議定3,
    260,000元價錢等情，2人所述內容，顯然大有出入，且與正
    常之買賣交易習慣不相符合，則原告主張係正常買賣，不知
    詐欺情事云云，自難採信。況94年1月2日之前，被告既尚未
    降低售價，甲○○與原告何以能確定326萬元之價錢，委屬
    可疑，是被告辯稱原告對甲○○上開詐欺之事實，係明知或
    可得而知等語，洵非無據。
  2.次查，依原告所稱：購買系爭482號房地擬供伊兒子作為汽
    車修配廠使用云云，惟既係急供創業所用，而系爭482號土
    地存在有5年租賃契約，原告為何會購買之？且依原告所稱
    ：排除租賃權之費用，甚難估算，且長達5年，因此系爭482
    號土地以3,260,000元購買係合理價位等語，則原告何以甘
    冒無法排除租賃或所費不貲之風險？亦非無疑。況原告亦自
    陳：「‧‧當天我沒有跟地主談到系爭土地的租金由我或地
    主收取，也沒有人提到收取租金的問題，我是預備買地後，
    就準備讓我的兒子使用土地，所以沒有考慮到收租金的問題
    」云云（見本院卷第151頁），與甲○○證述：契約已約定
    租金由買方收取（即系爭契約中「租金於過戶完成同時移轉
    於買方租賃所有權」之約定）顯然不符，而原告既係該契約
    之買受人，對此長達5年之租賃契約之租金由何人收取竟毫
    不在意，甚而不知契約中已明定，其是否為實際之買受人？
    亦啟人疑端。
  3.再依系爭土地之成交價格若分別為24,300,000元、3,260,00
    0元來計算，則總價為27,560,000元，竟比被告委託售價27,
    600,000元為低，顯然寶田公司就此項交易並無溢價利潤可
    言，而依94年1月2日之委託銷售契約，寶田公司尚須負責排
    除租賃權之問題，在商言商，茍無利可圖，甲○○為何願意
    承擔排除系爭481、482之人地號土地租賃權之工作？對此甲○○竟無法自圓其說，徒以其愚笨一詞作為搪塞，自難憑信
    。參以依甲○○自承93年12月底，既已有買主願就系爭482
    號土地出價700多萬元購買（見本院卷第158頁），甲○○為
    何不於被告同意降價後，逕介紹該買主來購買系爭土地，以
    賺取溢價利潤，反而介紹原告以3,260,000元低價購買，而
    使寶田公司承擔虧損？再者，依戊○○證稱：寶田公司業務
    人員僅告知系爭481、482之1地號2筆土地要賣，其不知系爭
    482地號土地要賣，否則其亦會購買等語（見本院卷第72頁
    ），衡情仲介公司當會力求交易，以增加利潤，為何本件卻
    反其道而行，故意隱瞞系爭482號土地欲出售之事實？諸此
    殊與常理有違，且原告與甲○○係甥舅關係，平日互動密切
    ，為渠等自承在卷，是以，被告抗辯：原告就甲○○詐欺行
    為係明知或可得而知，企圖藉由購買系爭482號土地以牟取
    暴利等語，尚非無據。
  4.綜上，被告抗辯原告對第三人甲○○之詐欺事實，應屬明知
    或可得而知，足堪採認。
五、綜合上述，本件被告既受第三人甲○○之詐欺，而與原告簽
    訂系爭買賣契約，且原告對該詐欺之事實乃明知或可得而知
    ，則被告依民法第92條第1項之規定行使撤銷權，於法核無
    不合。系爭買賣契約既經撤銷，則視為自始無效，從而，原
    告依系爭買賣契約之法律關係，提起本件訴訟，請求被告移
    轉系爭不動產所有權之登記，並無理由，應予駁回。
六、本件事證已臻明確，兩造其餘爭點及攻擊、防禦方法，核與
    本件判決結果不生影響，爰不一一贅述，附此敘明。
七、據上論結：原告之訴為無理由，依民事訴訟法第78條，判決
    如主文。
中　　華　　民　　國　　94　　年　　12　　月　　16　　日
                  民事第四庭    審判長法  官　洪碧雀
                                      法  官  陳添喜
                                      法  官  蔡美華
正本係照原本作成。
如對本判決上訴，須於判決送達後20日內向本院提出上訴狀。
中　　華　　民　　國　　94　　年　　12　　月　　16　　日
                                      書記官
